【裁判字號】    98,上易,2092
【裁判日期】    981028
【裁判案由】    詐欺
【裁判全文】
臺灣高等法院刑事判決                98年度上易字第2092號
上  訴  人  甲○○
即  被  告
上列上訴人因詐欺案件，不服臺灣桃園地方法院98年度易字第16
6 號，中華民國98年5 月27日第一審判決（起訴案號：臺灣桃園
地方法院檢察署號97年度偵字第22800 號；移送併辦案號：臺灣
士林地方法院檢察署98年度偵字第418 號、臺灣桃園地方法院檢
察署98年度偵字第25號），提起上訴，本院判決如下：
    主  文
上訴駁回。
    事  實
一、甲○○可預見將金融機構帳戶提供予姓名年籍不詳之人使用
    ，可能幫助不詳之犯罪集團從事財產犯罪行為，作為取得財
    物或財產上之利益之管道，竟基於縱使犯罪集團成員將其帳
    戶用以從事詐欺取財之財產犯罪行為，亦不違反其本意之幫
    助犯意，於民國（下同）97年8 月18日後至同年9 月12日前
    之某日，在臺灣地區某不詳處所，將其所有之中國信託商業
    銀行（以下簡稱：中國信託銀行）城中分行帳戶（帳號：00
    0000000000號）之金融卡、金融卡密碼，交予真實姓名年籍
    不詳之詐騙集團成員使用，藉以幫助該成年人之犯罪集團成
    員從事財產犯罪之犯行。嗣該犯罪集團成員意圖為自己不法
    之所有，分別於97年9 月12日下午6 時許、同日下午8 時40
    分許，撥打電話給丙○○、乙○○，均佯稱其等網路購物之
    付款金額有誤，須依指示操作自動櫃員機以取消錯誤，使丙○○、乙○○均陷於錯誤，其中丙○○依詐騙集團成員指示
    ，分別於同日下午9 時25分許、同日下午9 時28分許，接續
    各匯款新臺幣（下同）30,000元、30,000元至甲○○前開中
    國信託銀行城中分行帳戶內，乙○○亦依詐騙集團成員指示
    ，分別於同日下午10時16分許、同日下午10時17分許、同日
    下午10時18分許，接續各匯款14,000元、19,000元、24,000
    元至甲○○前開中國信託銀行城中分行帳戶內。旋由該詐欺
    集團成員提領一空，嗣因丙○○、乙○○發覺受騙，報警處
    理，始悉上情。
二、案經桃園縣政府警察局大園分局報請臺灣桃園地方法院檢察
    署檢察官偵查起訴，暨由臺灣士林地方法院檢察署檢察官、
    臺灣桃園地方法院檢察署檢察官移送併辦。
    理  由
壹、程序方面：
    按被告以外之人於審判外之陳述，雖不符刑事訴訟法第159
    條之1 至第159 條之4 之規定，而經當事人於審判程序同意
    作為證據，法院審酌該言詞陳述或書面陳述作成時之情況，
    認為適當者，亦得為證據；當事人、代理人或辯護人於法院
    調查證據時，知有刑事訴訟法第159 條第1 項不得為證據之
    情形，而未於言詞辯論終結前聲明異議者，視為有前項之同
    意，刑事訴訟法第159 條之1 、第159 條之5 第1 項、第2
    項分別定有明文。經查，本判決下列所引用之被告以外之人
    於審判外之陳述，檢察官及被告於本院言詞辯論終結前均未
    聲明異議，本院審酌上開證據資料製作時較無人情施壓或干
    擾，亦無不當取供，及證明力明顯過低之瑕疵，認以之作為
    證據應屬適當，故揆諸前開規定，認前揭證據資料有證據能
    力，合先敘明。
貳、實體方面：
一、訊據被告甲○○固然承認上開中國信託銀行城中分行帳戶為
    其所申辦，惟矢口否認有何幫助詐欺之犯行，辯稱：伊領取
    將該中國信託銀行城中分行帳戶之晶片金融卡後，隨即將密
    碼改設定為伊實際出生年月日之號碼，且伊將該密碼寫在包
    裝上開金融卡之塑膠套後面，但伊並未使用該帳戶，該帳戶
    也沒有存款，該金融卡與伊其他金融卡均放置在同一錢包內
    ，伊不知上開中國信託銀行城中分行之金融卡為何會遺失，
    而其餘放置在同一錢包內之金融卡皆未遺失，直到伊任職之
    新光保險公司會計人員打電話通知伊所有帳戶遭凍結，薪資
    無法轉帳，伊始知上開中國信託銀行城中分行之金融卡遺失
    云云。經查：
（一）被害人丙○○、乙○○分別於前揭時間，遭詐騙集團成員
      撥打電話佯稱其等網路購物付款金額有誤，須依指示至自
      動櫃員機前操作，致其等陷於錯誤，而分別匯出如事實欄
      所載之金額至被告上開帳戶等情，業據證人即被害人丙○○、乙○○於警詢中證述明確（見98年度偵字第25號卷第
      38 頁 至第40頁；97年度偵字第22800 號卷第7 頁、第8
      頁），復有中國信託銀行98年3 月16日中信銀字第098222
      71203384號函及所附之被告開戶資料、中國信託銀行存款
      系統歷史交易查詢報表，中國信託銀行97年10月9 日中信
      銀集作字第97511108號函及所附帳戶歷史交易查詢資料、
      內政部警政署反詐騙案件紀錄表、受理刑事案件報案三聯
      單及受理詐騙帳戶通報警示簡便格式表、丙○○及乙○○
      之匯款單等件附卷可憑（見97年度偵字第22800 號卷第10
      頁至第21頁；98年度偵字第25號卷第41頁、第43頁、第44
      頁、第48頁、第49頁；原審卷第8 頁至第10頁），足證被
      害人丙○○、乙○○遭詐騙之款項均匯入被告前揭帳戶內
      ，是被告上開帳戶確有供詐騙集團作為實施詐欺犯行之用
      ，要屬無疑。
（二）被告所有上開中國信託銀行城中分行帳戶於97年8 月18日
      申辦後至同年9 月12日被害人丙○○、乙○○遭詐騙集團
      詐騙而匯入款項前，並無任何存款，業據被告自承在卷（
      見97年度偵字第22800 號卷第27頁；原審卷第59頁），並
      有中國信託銀行98年3 月16日中信銀字第09822271203384
      號函及所附存款系統歷史交易查詢報表附卷可稽（見原審
      卷第8 頁、第10頁）。此客觀事態，核與一般提供帳戶予
      詐騙集團之成員，其等帳戶餘額均少或甚無任何存款之經
      驗法則無違。又被告申辦上開中國信託銀行城中分行之帳
      戶，係於97年8 月13日應徵東森得易購公司客服人員職務
      時，應該公司之要求作為97年8 月25日報到後薪資轉帳所
      用，然東森得易購公司已於97年8 月23日前通知被告暫緩
      報到等情，有東森得易購公司98年2 月10日EHS-總室-200
      90210-03號函在卷可查（見原審97年度審易字第2108號卷
      第53頁），足見被告申辦上開中國信託銀行城中分行帳戶
      最初係為應徵東森得易購公司之客服人員之用，並未存款
      於該帳戶內，又東森得易購公司已於97年8 月23日前通知
      被告暫緩報到，被告確未曾至東森得易購公司任職，該帳
      戶對被告而言，實無任何用處。
（三）又被告於原審審理雖供稱：伊將密碼記載在包裝金融卡之
      塑膠套後面等語（見原審卷第56頁反面、第58頁反面），
      然其於偵查中已稱：伊並無將密碼記載在金融卡上等語（
      見97年度偵字第22800 號卷第27頁），其於審理中翻異前
      詞，是否可採，已非無疑。再被告於偵查中供承：伊將金
      融卡帶在身上，存摺、印鑑放在家中，密碼740919號是伊
      實際之生日，身分證上之日期是錯報等語（見97年度偵字
      第22800 號卷第26頁）；而於原審審理中復供稱：上開中
      國信託銀行城中分行帳戶金融卡之密碼，原本為銀行預設
      之密碼，伊不喜歡該密碼，故將它變更為740919號，此為
      伊實際出生年月日，身分證上之74年9 月13日是報錯等語
      （見原審卷第56頁），可知被告係以其實際出生年月日作
      為其金融卡之密碼使用，且記憶始終深刻，則其既能確實
      記憶該密碼，實無將密碼記載於包裝金融卡塑膠套之後面
      之必要，是被告於原審審理中翻異前詞，改辯稱：其將密
      碼記載在該包裝金融卡塑膠套後面云云，顯悖於常情。再
      被告辯稱：伊本身有申辦數家銀行金融卡，每家設定之密
      碼均不相同，有些係以生日、有些為電話號碼作為密碼，
      為便於區分始將密碼寫在包裝金融卡之塑膠套後面云云。
      然若被告確有將各家銀行申辦之金融卡均設定不同密碼，
      且為區別起見而將不同之密碼均記載在包裝金融卡之塑膠
      套後面，其既然在每張金融卡塑膠套背面均有記載密碼之
      習慣，應對自己之習慣知之甚詳，豈又會於偵查中供稱沒
      有將密碼記載在金融卡背面云云。再者，被告係74年9 月
      13日出生，於案發當時年約22歲之青年人，教育程度為高
      中畢業，職業為金融保險業，有調查筆錄在卷可參（見97
      年度偵字第22800 號卷第3 頁），足見被告非少不更事或
      目不識丁之人，其有一般之智識程度及社會歷練，應能確
      知金融卡之密碼不能隨意記載在金融卡背面，以免遺失遭
      人盜用，然被告卻反於常態於金融卡背面書寫密碼，自與
      常情相違。綜上，被告申辦之中國信託銀行城中分行帳戶
      金融卡係附加有晶片功能，密碼為6 位數，且被告係設定
      其實際之出生年月日，與身分證上登記之出生年日期不同
      ，他人難以在3 次按密碼試誤之機會下破解，是被告應有
      將其金融卡之密碼告知他人，至為明確。
（四）再被告於偵查中供稱：上開中國信託銀行城中分行金融卡
      係帶在身上，存摺、印鑑章則放在家中，該金融卡可能是
      伊抽取錢包內紙鈔時掉出等語（見97年度偵字第22800 號
      卷第26頁）；而於原審審理時復供稱：上開中國信託銀行
      城中分行之金融卡與其他金融卡均放置在同一錢包內，僅
      有中國信託銀行城中分行之金融卡遺失，同一個錢包內之
      其餘金融卡皆未遺失等語（見原審卷第27頁），如前所述
      ，本件中國信託銀行城中分行金融卡原先係供被告作為工
      作薪資轉帳之用，被告嗣後未能如期上班，該金融卡已無
      任何效用，且該金融卡內亦無任何款項，被告會將之隨身
      攜帶，已有可疑。且若有遭竊或遺失之情形，僅上開中國
      信託銀行城中分行之金融卡遺失，而同置於錢包內之其他
      金融卡卻未遺失，亦與常情有違。
（五）被告另辯稱：上開中國信託銀行城中分行帳戶之金融卡兼
      含預借現金功能，若伊需錢孔急，大可以該金融卡預借現
      金，金額可達數萬元之多，早已超過一般出賣帳戶予詐騙
      集團成員僅獲得數千元至10,000元之利益云云。然若被告
      以金融卡向銀行預借現金，必須按期清償本息，且我國目
      前金融機構預借現金約定之利息甚高，與出賣帳戶可不勞
      而獲數千元至萬餘元，自不能相提並論，被告以其金融卡
      能預借現金，即率爾推論其不可能將金融卡出賣或交付他
      人使用云云，顯非的論。被告上訴意旨復稱：若其向銀行
      預借現金無法償還，至多僅涉民事糾紛，然出售帳戶幫助
      詐欺之行為，除恐遭被害人民事求償外，尚須背負刑事責
      任，其要無甘冒觸犯刑事法律之風險云云。惟出賣帳戶幫
      助詐欺雖有承受刑事訴追之可能，然若被告衡以其出售上
      開帳戶之利益及其經查獲之風險，而認此不勞而獲之高利
      潤報酬殊值鋌而走險，放手一搏，則於需款恐急之際出售
      帳戶，亦非絕無可能，尚不能為被告有利之認定。
（六）被告復辯稱：上開中國信託銀行城中分行帳戶金融卡兼含
      提款、預借現金及信用卡功能，其亦唯恐遭詐騙集團成員
      隨意預借現金及刷卡消費，不可能出售該金融卡，若其確
      為幫助詐欺，應會挑選僅有單純「提款」功能之金融卡云
      云。然查，縱認被告之前揭金融卡兼含提款、預借現金及
      信用卡功能之金融卡，然其提款之密碼與預借現金之密碼
      並不相同，且預借現金之功能尚須持卡人另外申請開通，
      而信用卡功能則又須在刷卡簽單上之簽署與金融卡相符之
      姓名，是被告即使交付兼含預借現金及信用卡功能之金融
      卡予詐騙集團成員，亦未必會遭他人預借現金或須負擔遭
      他人盜刷信用卡之債務。再者，若上開金融卡確有預借現
      金及信用卡之消費功能，則被告於發現上開金融卡遺失後
      ，豈有全無聞問，且未立即辦理掛失，防止盜刷或遭預借
      現金等情，殊難想像，是被告前開所辯，亦不可採。
（七）按詐欺正犯之所以須利用他人帳戶以遂行犯罪，其目的除
      係有意隱瞞資金流程外，更在避免偵查機關自匯款帳戶來
      源回溯追查以致身份曝光，方以他人帳戶供作存提詐得款
      項帳戶。而為確保所詐得款項不致遭不知情帳戶持有人提
      領，或不知情帳戶持有人逕自掛失而凍結帳戶之使用，甚
      或知情之帳戶持有人以辦理補發存摺、變更印鑑密碼之方
      式，將帳戶內所有款項提領一空，而使其費盡周章所詐得
      之款項化為烏有，詐欺正犯本無可能使用他人所遺失之存
      摺、金融卡、密碼之帳戶，供作詐得款項匯入帳戶，以完
      全免除遭真正帳戶持有人提領或掛失之風險，並十足確保
      詐欺所得之利益。自可排除被告前揭金融卡係遭詐騙集團
      成員拾得或竊得作為人頭帳戶之可能性存在。
（八）又金融存款帳戶，事關存戶個人財產權益之保障，與存戶
      之金融卡、密碼結合，其專屬性、私密性更形提高，一般
      人均有妥為保管存摺、金融卡、密碼，以防止被他人冒用
      之認識，縱有特殊情況偶有將存摺、金融卡、密碼交付他
      人之需，亦必深入瞭解其用途後再行提供以使用，若落入
      不明人士手中，極易被利用為取贓之犯罪工具，恆係吾人
      日常生活經驗與事理之然；且金融帳戶為個人理財之工具
      ，申請開設金融帳戶並無任何特殊限制，一般民眾皆可以
      存入最低開戶金額之方式申請開戶，個人亦可在不同金融
      機構申請多數存款帳戶使用，並無困難，此乃眾所週知之
      事實，則依一般人之社會生活經驗，苟見非親非故之人不
      以自己名義申請開戶，反而以出價蒐購或租用之方式向他
      人蒐集金融機構帳戶供己使用，衡情當知悉蒐集金融帳戶
      者，係將所蒐集之帳戶用以從事財產犯罪。況現今社會上
      ，詐騙者蒐購人頭帳戶，持以作為信貸、手機簡訊詐欺之
      事，常有所聞，提供甚或出賣、出借帳戶與非親非故之人
      ，受讓人係為從事財產犯罪，已屬人盡皆知之事。查本案
      被告對於金融卡及密碼等有關個人財產、身分之物品，將
      淪落於不明人士手中，極易被利用為與財產有關之犯罪工
      具，竟願交付其所有上開帳戶之金融卡，並將密碼告知與
      其身分上不具任何關係之人，其主觀上顯然對於該帳戶將
      作為不法使用，應有所認知，而客觀上亦有幫助詐欺之行
      為，殆無疑義。
（九）綜上所述，被告所辯顯為畏罪卸責之詞，不足採信。本件
      事證明確，被告犯行洵堪認定，應依法論科。
二、核被告所為，係犯刑法第339 條第1 項、第30條第1 項之幫
    助詐欺取財罪。又被告係以一提供帳戶之幫助詐欺行為，幫
    助該詐騙集團詐得被害人丙○○、乙○○2 人之財物，侵害
    被害人2 人之財產法益，為一行為觸犯數罪名之想像競合犯
    ，應依刑法第55條規定從一重之幫助詐欺取財罪處斷。又被
    告幫助行為一個，雖正犯施用詐術使被害人丙○○2 次交付
    財物、被害人乙○○3 次交付財物，乃係正犯各該次詐欺取
    財行為使被害人丙○○2 次交付財物、被害人乙○○3 次交
    付財物之結果，各應成立一個詐欺取財罪，被告只成立一幫
    助詐欺取財罪。再者，被告係幫助他人犯罪，爰依刑法第30
    條第2 項之規定，按正犯之刑減輕之。檢察官就被告幫助詐
    欺被害人丙○○部分雖未起訴（即臺灣桃園地方法院檢察署
    98年度偵字第5866號移送併辦部分），惟該未起訴部分與已
    起訴部分有想像競合犯之裁判上一罪關係，為起訴效力所及
    ，本院自應併予審判。又臺灣士林地方法院檢察署98年度偵
    字第418 號係就被告幫助詐欺被害人乙○○部分移送併辦，
    與檢察官已起訴部分為同一事實，附此敘明。
三、原審認被告罪證明確，因而依刑法第30條第1 項前段、第2
    項、第339 條第1 項、第55條之規定，並審酌被告雖無前案
    紀錄，有本院被告前案紀錄表附卷可查，素行尚佳，然其將
    帳戶任意交予他人詐騙財物，造成犯罪偵查困難，致使此類
    犯罪手法層出不窮，嚴重危害交易秩序與社會治安，及被害
    人丙○○、乙○○遭詐騙金額各為60,000元、57,000元，被
    告犯罪後未坦承犯行，及未與上開被害人和解之態度等一切
    情狀，量處被告有期徒刑3 月，並諭知易科罰金之折算標準
    。其認事用法，並無違誤，量刑亦稱妥適，被告上訴意旨，
    仍執前詞否認犯罪，並無理由，應駁回之。
據上論斷，應依刑事訴訟法第368 條，判決如主文。
本案經檢察官洪文泰到庭執行職務。
中    華    民    國    98    年    10    月    28    日
                  刑事第十四庭審判長法  官  陳志洋
                                    法  官  梁耀鑌
                                    法  官  謝靜恒
以上正本證明與原本無異。
不得上訴。
                                    書記官  陳珮茹
中    華    民    國    98    年    10    月    28    日
附錄：本案論罪科刑法條全文
刑法第339條第1項
意圖為自己或第三人不法之所有，以詐術使人將本人或第三人之
物交付者，處5 年以下有期徒刑、拘役或科或併科1 千元以下罰
金。


司法院資訊處製作；財團法人民間司法改革基金會備份。
